---
title: "Projeto1"
author: "Lucas Miranda de Sena"
date: '2023-01-25'
output: html_document
---
Análise exploratória base de dados sobre doenças cardíacas

Pacotes para a análise exploratória
```{r, echo=FALSE}
library(tidyverse)
library(knitr)
library(kableExtra)
library(ggridges)
library(gridExtra)
```

Importando os dados
```{r}
dadosPacientes <- read.csv("heart.csv",
                           header = T,
                           sep = ",",
                           dec = ".")
```

Informações sobre a base de dados
```{r}
dadosPacientes %>% str()
```
A base de dados contém informações sobre 303 pacientes e 13 indicadores sobre condições médicas cardivasculares (descritas abaixo). Há também uma última variável com o diagnóstico de um chance de doença cardíaca.

Descrição das variáveis.
age: idade do paciente
sex: sexo do paciente
cp: tipo de dor peitoral
   0: typical angina
   1: atypical angina
   2: non-anginal pain
   3: asymptomatic
trtbps: pressão sanguínea em repouso (mmHg)
chol: colesterol (mg/dl)
fbs: açúcar no sangue em jejum > 120 mg/dl
   1 = true
   0 = false
restecg: resultados eletrocardiográficos sob repouso
   0: normal
   1: anormalidade da onda ST-T (inversões da onda T e/ou elevação ou depressão ST > 0,05 mV)
   2: hipertrofia ventricular esquerda provável ou definitiva pelos critérios de Estes
thalachh: pulsação máxima
exng: angina induzida por exercício
   1 = sim
   0 = não
oldpeak: depressão do ST induzida por exercício em relação ao repouso
slp: a inclinação do pico do segmento ST do exercício
caa: número de vasos principais (0-3)
thall : talassemia
   0 = null
   1 = fixed defect
   2 = normal
   3 = reversable defect
output: diagnóstico de doença cardíaca
   0: < 50% estreitamento no diâmetro (menor chance de doença)
   1: > 50% estreitamento no diâmetro (maior chance de doença)
   

Nota-se que não há missing values na base de dados e que todas as variáveis são numéricas (inteiras e float). Além disso, muitas variáveis que são categóricas estão representadas por números, o que demonstra uma ponderação arbitrária na definição dos valores. 




ANÁLISE EXPLORATÓRIA DE DADOS

Tratamento da base de dados para análise exploratória
```{r}
edaDadosPacientes <- dadosPacientes
```

Transformando variáveis numéricas em fatores
```{r}
edaDadosPacientes$sex <- edaDadosPacientes$sex %>% 
  factor(levels = c(1, 0),
         labels = c('H', 'M'))

edaDadosPacientes <- edaDadosPacientes %>% 
  rename('chest_pain_type' = 'cp')
edaDadosPacientes$chest_pain_type <- edaDadosPacientes$chest_pain_type %>% 
  factor(levels = c(0, 1, 2, 3),labels = c('typical angina',
                                           'atypical angina',
                                           'non-anginal pain',
                                           'asymptomatic'))

edaDadosPacientes <- edaDadosPacientes %>% 
  rename('fasting_blood_sugar' = 'fbs')
edaDadosPacientes$fasting_blood_sugar <- edaDadosPacientes$fasting_blood_sugar %>% 
  factor(levels = c(1, 0),
         labels = c('yes',
                    'no'))

edaDadosPacientes$restecg <- edaDadosPacientes$restecg %>% 
  factor(levels = c(0,1,2),
         labels = c('normal',
                    'wave abnormality',
                    'probable left ventricular hypertrophy'))

edaDadosPacientes$exng <- edaDadosPacientes$exng %>% 
  factor(levels = c(0,1),
         labels = c('yes',
                    'no'))

edaDadosPacientes$slp <- edaDadosPacientes$slp %>% 
  factor(levels = c(0,1,2),
         labels = c('usloping',
                    'flat',
                    'downsloping'))

edaDadosPacientes$thall <- edaDadosPacientes$thall %>% 
  factor(levels = c(0,1,2,3),
         labels = c('null',
                    'fixed defect',
                    'normal', 
                    'reversable defect'))

edaDadosPacientes$output <- edaDadosPacientes$output %>%
  factor(levels = c(0,1),
         labels = c('less chance of disease',
                    'more chance of disease'))
```

Renomeando algumas variáveis
```{r}
edaDadosPacientes <- edaDadosPacientes %>%
  rename('cholesterol' = 'chol',
         'max_heart_rate' = 'thalachh',
         'slope' = 'slp',
         'number_of_major_vessels' = 'caa',
         'diagnosis' = 'output')
```


Visualização de dados
Explorando a relação da idade com outras condições
```{r}
edaDadosPacientes %>%
  ggplot() +
  geom_point(aes(x = cholesterol,
                 y = age,
                 color = sex)) +
  labs(title = 'Relação entre idade e nível de colesterol',
       x = 'Colesterol (mg/l)',
       y = 'Idade') + 
  theme_classic(base_size = 12) +
  theme(panel.background = element_rect('gray97'))
```
Percebe-se que não se pode afirmar que homens ou mulheres teriam um maior nível de colesterol. 
Há um outlier no gráfico que pode ser observado com mais detalhes.
```{r}
edaDadosPacientes %>%
  filter(cholesterol>500) %>% 
  kable(align = 'c') %>%
  kable_classic(html_font = 'courier new') %>% 
  kable_styling(bootstrap_options = 'striped',
                font_size = 14)
```


```{r}
edaDadosPacientes %>% 
  ggplot() +
  geom_point(aes(y = age,
                 x = trtbps,
                 color = fasting_blood_sugar)) +
  geom_smooth(aes(y = age,
                  x= trtbps),
              method = 'lm',
              se = F) +
  labs(title = 'Relação entre idade e pressão sanguínea em repouso',
       x = 'Pressão Sanguínea (mmHG)',
       y = 'Idade') + 
  theme_classic(base_size = 12) +
  theme(panel.background = element_rect('gray97'))
```
```{r}
edaDadosPacientes %>% 
  ggplot() +
  geom_point(aes(y = age,
                 x = max_heart_rate)) +
  geom_smooth(aes(y = age,
                  x = max_heart_rate),
              method = 'lm',
              se = F) +
    labs(title = 'Relação entre idade e a máxima frequência cardíaca',
       x = 'Máxima frequência cardíaca (bpm)',
       y = 'Idade') +
  theme_classic(base_size = 12) +
  theme(panel.background = element_rect('gray97'))
```

Desta vez, nota-se uma tendência negativa. Pessoas com idade mais elavadas atingindo frequências máximas menores.


Verificando a distribuição de algumas variáveis categóricas
```{r}
edaDadosPacientes %>% 
  ggplot(aes(x=age,
             y=diagnosis,
             fill = diagnosis)) +
  geom_density_ridges() +
  labs(title = 'Concentração de chance de doença por idade',
       x = 'Idade',
       y = 'Diagnóstico') +
  theme_classic(base_size = 12) +
  theme(panel.background = element_rect('gray97'))
```

Percebe-se que há maior concentração de observações entre 50 e 60 anos.

```{r}
edaDadosPacientes %>% 
  ggplot(aes(x=age,
             y=chest_pain_type,
             fill = chest_pain_type)) +
  geom_density_ridges() +
  labs(title = 'Concentração de dor peitoral por idade',
       x = 'Idade',
       y = 'Tipo de dor peitoral') +
  theme_classic(base_size = 12) +
  theme(panel.background = element_rect('gray97'))
```

Da mesma forma, ocorre maior concetração em idades mais avançadas.







CLUSTERING

Como os sintomas apresentados pelos pacientes levam ao diagnóstico de chance de doença cardíaca, pode-se utilizar de um aprendizado não supervisionado para agrupar os pacientes pelos sintomas. O resultado pode ser utilizado por equipes médicas para direcionar o tratamento adequado aos pacientes.

Pacotes
```{r, echo=FALSE}
library(factoextra)
library(fastDummies)
```

Preparação da base de dados
A base de dados não contará com a variável que de diagnóstico. Além disso apenas serão utilizadas as variáveis numéricas para calcular os agrupamentos, a fim de não se fazer uma ponderação arbitrária.
```{r}
baseCluster <- edaDadosPacientes %>% select(1,4:5,8,10,12)
baseCluster %>% head()
```

```{r}
baseClusterScale <- baseCluster %>% scale() %>% data.frame()
```

Como existem 2 diagnósticos, podemos utilizar agrupamento não hierárquico com 2 grupos estabelecidos
```{r}
set.seed(0)
clusterPacientes <- kmeans(baseClusterScale,
                           centers = 2)
```

Resultado
```{r}
fviz_cluster(object = clusterPacientes,
             data = baseClusterScale,
             repel = T,
             geom = "point") +
  labs(title = "Agrupamento de Pacientes") +
  theme_classic(base_size = 12) +
  theme(panel.background = element_rect(fill = "grey97"))
```

Juntando o resultado com a base de dados
```{r}
gruposCluster <- clusterPacientes$cluster
baseComparacao <- edaDadosPacientes
baseComparacao$cluster <- gruposCluster
baseComparacao %>% head()
```

```{r}
baseComparacao[,14:15] %>% table()
```
A precisão do agrupamento kmeans em comparação ao diagnóstico foi de 73,93%.



Comparando o resultado do clustering com o real
```{r}

baseComparacao$cluster <- baseComparacao$cluster %>% factor(levels = c(1, 2),
                                                            labels = c("1", "2"))
g1 <- baseComparacao %>% 
  ggplot() +
  geom_point(aes(y = age,
                 x = max_heart_rate,
                 color = diagnosis)) +
    labs(x = 'Máxima frequência cardíaca (bpm)',
         y = 'Idade') +
  theme_classic(base_size = 12) +
  theme(panel.background = element_rect('gray97'))

g2 <- baseComparacao %>% 
  ggplot() +
  geom_point(aes(y = age,
                 x = max_heart_rate,
                 color = cluster)) +
    labs(x = 'Máxima frequência cardíaca (bpm)',
         y = 'Idade') +
  theme_classic(base_size = 12) +
  theme(panel.background = element_rect('gray97'))

grid.arrange(g1, g2)
```

